【裁判字號】    92,台上,4603
【裁判日期】    920821
【裁判案由】    違反毒品危害防制條例
【裁判全文】
最高法院刑事判決                              九十二年度台上字第四六○三號
    上  訴  人  甲○○
    選任辯護人  楊振芳
右上訴人因違反毒品危害防制條例案件，不服台灣高等法院台中分院中華民國九十二
年四月十六日第二審判決︵九十一年度上重訴字第三九號，起訴案號：台灣彰化地方
法院檢察署九十年度偵字第四二五二號、九十年度偵緝字第一七九號︶，提起上訴，
本院判決如左：
    主  文
原判決撤銷，發回台灣高等法院台中分院。
    理  由
本件原判決認定：上訴人甲○○於民國八十三、四年間，其弟陳文正因販賣第一級毒
品海洛因遭法院判刑確定入獄，上訴人在其與陳文正同住之彰化縣和美鎮○○里○○
路七十八號之房間衣櫥內，發現陳文正所持有未遭警員查獲之第一級毒品海洛因與第
二級毒品安非他命，旋即據為己有，並將之藏放在屋外草叢內，迨於八十九年間再將
上開海洛因與安非他命，移放藏置於前述住處內。上訴人因自身施用毒品，花費不貲
，為支應自己施用毒品開銷，竟另行起意，基於意圖營利之犯意，將上開海洛因分裝
成二十九包，將安非他命分裝為四十七包，嗣於九十年三月二十四日下午四時許，經
警查扣其與其妻張免共同藏放持有之海洛因二十九包︵驗餘淨重共計為五八一‧四一
公克︶、安非他命四十七包︵驗餘淨重共計五六三‧三八公克︶、研磨機一台、分裝
毒品用之夾鏈袋五大包等物，上訴人乘隙逃逸，張免則被警員當場逮捕︵張免經台灣
彰化地方法院判處持有第一級毒品罪刑確定︶。上訴人為支應遭通緝後之生活費與施
用毒品費之開支，乃基於販賣第一級毒品海洛因與第二級毒品安非他命之犯意，於不
詳時間、地點，向不詳人販入海洛因與安非他命，將海洛因分裝成夾鏈袋裝十四包，
將安非他命分裝成夾鏈袋裝四大包，藏放於台中市○○路○段五六六之一號十三樓之
二租處，準備販賣，嗣於九十年六月十二日下午七時三十分許，經警緝獲，並起出上
述海洛因十四包︵驗餘淨重共計一三六‧０六公克︶、安非他命四大包︵驗餘淨重共
計一二０‧四一公克︶、夾鏈袋三大包等情。因而撤銷第一審不當之科刑判決，改判
論處上訴人販賣第一級毒品罪刑︵依累犯判處無期徒刑，褫奪公權終身︶，固非全然
無見。
惟查：(一)、刑事訴訟法第九十五條第一款規定：訊問被告，應告知犯罪嫌疑及所犯所
有罪名。罪名經告知後，認為應變更者，應再告知。旨在使被告得以充分行使防禦權
，以達刑事訴訟法為發現真實兼顧程序公正之目的，此條既規定於總則編內，訴訟之
各階段自均有其適用，法院於適用同法第三百條時，尤須踐行同法第九十五條第一款
規定，始能避免突襲裁判而確保被告權益。本件檢察官起訴法條認上訴人有犯毒品危
害防制條例第五條第一項之意圖販賣而持有第一級毒品罪及同條第二項之意圖販賣而
持有第二級毒品罪嫌。第一審適用該條例第五條第一項、第二項，刑法第五十六條、
第五十五條，依連續犯、想像競合犯從一重論處上訴人連續意圖販賣而持有第一級毒
品︵累犯︶罪刑。原判決變更起訴法條，適用毒品危害防制條例第四條第一項、第二
項，改判論處上訴人販賣第一級毒品︵累犯︶罪刑，卻未於審判期日前告知該起訴罪
名之變更，俾使上訴人得以充分行使防禦權，所踐行之訴訟程序，自有未合。(二)、有
罪之判決書，應記載犯罪之事實，諸凡有關犯罪之時間、地點、方法、態樣、共犯行
為分擔之情形以及其他與適用法律有關之事項，均應為詳實之記載，始足為適用法律
之依據。原判決事實記載上訴人基於意圖營利之犯意，將原為其弟陳文正所有之毒品
海洛因、安非他命據為己有，並將之分裝成小包等語；又認定上訴人基於販賣第一級
毒品海洛因與第二級毒品安非他命之犯意，於不詳時間、地點，向不詳人販入海洛因
與安非他命等情。均無明確記載前後二次行為之﹁犯罪時間﹂，自不足資為適用法律
之依據；卻於理由欄記載上訴人上開先後之犯行，﹁時間緊接﹂，認係基於概括犯意
，且以此資為論定成立連續犯之理由︵見原判決第十八頁末二行、第十九頁第一行︶
，亦有未當。(三)、科刑之判決書，對於犯罪事實必須詳加認定，而後於理由內敘明其
認定犯罪事實所憑之證據及其認定之理由，方足以資論罪科刑，其所載事實理由與所
宣告之主文，尤必須相互一致，若僅於理由內敘明其所犯罪之證據，而於事實欄內並
未認定，則理由失所根據，即與法定程式不符，其判決難謂非違法。原判決事實並無
認定上訴人基於意圖營利，販賣毒品之概括犯意等情；卻於理由欄記載上訴人先後行
為，係基於概括犯意為之，應為連續犯等語︵見原判決第十八頁末二行、第十九頁第
一行︶，其理由顯失依據；又理由欄既認應成立連續犯，而判決主文卻未論以連續犯
，亦有判決理由矛盾之違法。上訴意旨指摘原判決不當，非無理由，應認原判決有撤
銷發回更審之原因。
據上論結，應依刑事訴訟法第三百九十七條、第四百零一條，判決如主文。
中      華      民      國    九十二    年      八      月    二十一    日
                              最高法院刑事第九庭
                                  審判長法官  陳  正  庸
                                        法官  韓  金  秀
                                        法官  吳  信  銘
                                        法官  徐  文  亮
                                        法官  黃  正  興
      右正本證明與原本無異
                                              書  記  官
中      華      民      國    九十二    年      八      月    二十六    日


司法院資訊處製作；財團法人民間司法改革基金會備份。
